【裁判字號】    97,訴,4733
【裁判日期】    980819
【裁判案由】    損害賠償
【裁判全文】
臺灣臺北地方法院民事判決              97年度訴字第4733號
原      告  甲○○
訴訟代理人  李志雄律師
被      告  乙○○
                      號4樓
上列當事人間請求損害賠償事件，經本院於民國九十八年七月二
十二日言詞辯論終結，判決如下：
    主      文
原告之訴及假執行之聲請均駁回。
訴訟費用由原告負擔。
    事實及理由
一、原告主張：
（一）被告無照駕駛車號DJQ-100輕機車且未投保強制責任險，
      於民國95年11月24日下午1時許，沿台北市○○區○○路
      東往西方向行駛，行經同路承德路口在機車左轉待轉區停
      等紅綠燈，俟綠燈起步往西左轉行駛時，因左轉彎時疏未
      注意左後側來車之動態，適後方由王清月（原告之父）騎
      乘之車號AYH-743機車沿大南路往西方行駛，遂發生差撞
      ，致王清月人車倒地，受有頭部外傷顱內出血，深度昏迷
      並引發敗血症，迄96年12月28日死亡，王清月之死亡與被
      告之過失行為間有相當因果關係。原告為王清月之子，自
      得依侵權行為法律關係請求被告賠償損害。
（二）被告不法侵害王清月致死，原告依民法第194條規定請求
      被告賠償精神上損害新台幣（下同）120萬元；原告為王
      清月支出喪葬費計18萬5100元，被告應依民法第192條規
      定賠償；王清月發生上開車禍後因傷勢嚴重陷入重度昏迷
      成為植物人，需有醫護專業人員專門照料以暫時延續其生
      命跡象，原告因而支出96年2月至同年4月養護費用62,000
      元及96年5月至10月養護費用96,667元計158,667元。以上
      金額合計1.543,767元。王清月於96年12月28日死亡，其
      繼承人有配偶及子女，分別為王陳金英、王文良、甲○○
      、王信元、王文定、王鳳玉、王明玉、王玲玲共八人，被
      告於上開車禍發生時並未依規定投保強制汽車責任險，王
      清月之配偶及子女乃依強制汽車責任保險法第40條規定自
      訴外人新光產物保險股份有限公司（下稱新光產物保險公
      司）領取汽車交通事故特別補償金1,170,450元，並由上
      開繼承人平均受償金額各14萬6306元，原告就未能受償部
      分仍得提起本件訴訟。又王清月就上開車禍應負百分之二
      十過失相抵責任，核被告應給付原告之金額計1,088,708
      元（損害額1,543,767×與有過失0.8-已受賠償額146,306
      ＝1,088,708）等情。
（三）爰聲明求為命被告應給付原告1,088,708元，及自起訴狀
      繕本送達翌日起至清償日止，按週年利率5%計算之利息；
      原告願供擔保，請准宣告假執行。
二、被告則以：被告騎乘車號DJQ100B車輛於95年11月24日中午
    12時45分在大南路待轉區等待紅燈，當轉綠燈剛收腳車速仍
    為「零」時，即被同向左後方王清月駕駛車號AYH-743之重
    型機車撞擊，被告騎乘車號DJQ100B之輕型機車遂遭該重型
    機車牽引致向左側傾倒，撞擊後被告騎乘車號DJQ-100之輕
    型機車擋泥板呈凹陷狀倒在車號AYH-743重型機車之下游熱
    氣管上且兩車已經分離，足見被告騎乘車號DJQ-100輕型機
    車尚未起步即遭王清月駕駛上開AYH-743重型機車自後方追
    撞，本件車禍係因王清月之過失行為所致。再者，王清月原
    有高血壓、心臟病、糖尿病及老年性腦髓萎縮等病史，需長
    期服藥，系爭車禍急診時即顯示有顱內出血病灶，並有自發
    性出血可能，則王清月應有病發在先致摔倒，安全帽飛出引
    起頭傷或心臟病復發、雙眼突然模糊，故王清月所受傷害乃
    至死亡，與其發生車禍之間，並無因果關係。此外，原告已
    領取特別補償金計1,170,450元，應自原告本件請求金額中
    抵扣等語，資為抗辯。而聲明求為原告之訴及假執行之聲請
    均駁回；如受不利判決，願預供擔保，請准宣告免為假執行
    。
三、原告主張被告無照駕駛車號DJQ-100輕機車且未投保強制責
    任險，於95年11月24日下午1時許，沿台北市○○區○○路
    東往西方向行駛，行經同路承德路口在機車左轉待轉區停等
    紅綠燈，俟變為綠燈時，與後方由王清月（原告之父）騎乘
    沿大南路往西方行駛之車號AYH-743機車發生差撞，致王清
    月人車倒地，受有頭部外傷顱內出血，深度昏迷並引發敗血
    症，迄96年12月28日死亡之事實，有宏仁醫院97年1月22 日
    診斷證明書乙份為證（本院97年度北調字第204號卷第10 頁
    ），並為被告所不爭，堪信為真實。至原告主張被告應賠償
    損害，則為被告所否認，並以前開情詞置辯。經查：
（一）被告就王清月所受頭部外傷顱內出血、深度昏迷之傷害，
      應負損害賠償責任：
   1、上開車禍發生時上開車號DJQ-100機車及車號AYH-743機車
      倒地刮地痕係自白線之前方往左「南向」彎呈弧狀（本院
      97年度北調字第204號卷第39頁之照片、第29頁之道路交
      通事故現場圖），而機車失控倒地，有可能在地面留下刮
      地痕跡，且以本身原運動方向加上推撞阻力之合成為其軌
      跡（本院卷第208頁之國立交通大學行車事故鑑定意見書(
      下稱交通大學鑑定意見書)），參酌二車最終停止佈局，
      依現場圖係二車緊臨倒地且刮地痕為向左南向，以向量分
      析可以推斷，王清月機車撞擊瞬間具有往左即南向運動分
      量始得造成（本院卷第208頁之交通大學鑑定意見書）；
      再依被告95年11月24日交通紀錄談話紀錄中供稱：伊沿大
      南路東向西行駛至肇事處，伊車越過停止線且臨停於行人
      穿越道，再行駛至機車待轉區等待號誌變換，伊見變為綠
      燈後剛要加油門起步行駛時，感覺左腳突然被王清月騎乘
      之AYH-743重型機車撞擊，致伊車左側倒地，對方亦是左
      側倒地（本院97年度北勞調字第204號卷第32頁）。故車
      禍發生當時是剛變為綠燈剛起步時，應認此時車輛之速度
      應為緩慢；又依上開現場圖所示，機車（依現場圖未記載
      何機車刮地痕）倒地刮地痕之起點在東側機慢車左轉待轉
      區前約0.4公尺處，王清月AYH-743機車擋風之玻璃碎片散
      落位置在機車倒地刮地痕終點處附近（本院97年度北調字
      第204號卷第29頁之道路交通事故現場圖），上開機車刮
      地痕已在機車停等區外40公分處，可見上開車禍發生地點
      已在機車停等區之外；被告於偵訊中復稱：伊當時要往左
      轉，對方亦往左轉（本院卷第208頁之交通大學鑑定意見
      書），再經檢察官提示車禍鑑定書後，被告當場供承當時
      欲起步左轉，復於95年12月15日偵訊中供稱：被害人（王
      清月）是從左後方撞過來，我左腳受傷（本院卷第156頁
      至第157頁之士林地方法院(下稱士林地院)97年度交易字
      第144號判決），足見系爭車禍發生當時，被告騎乘之
      DJQ-100輕型機車已啟動且車頭已往左偏，車禍發生地點
      始會在機車停等區外，且王清月始會在亦要向左轉之情況
      下自後方撞擊被告車號DJQ-100輕型機車，並於撞擊當時
      具有向左即南向運動分量；再審酌自王清月AYH-743號重
      機車腳架右側邊編號1疑似皮屑DNA與被告DNA─STR型別相
      同，該型別在台灣地區中國人分布機率預估為1.810-18
      ，有內政部警政署刑事警察局鑑驗書95年12月29日刑醫字
      第0950180215號函可據（本院卷第157頁之士林地院97年
      度交易字第144號判決），可見被告左腳踝外側皮屑確已
      沾附AYH-473重型機車右側支架，併參據警方道路交通事
      故補充資料表所載，王清月之AYH-743機車前輪右岔微擦
      撞痕、左側倒地刮痕、右前車頭擦撞痕，被告DJQ-100機
      車左側倒地、左前車頭痕、左後車身微擦擦撞痕之車損部
      位（本院97年度北調字第204號卷第30頁），故王清月騎
      乘之AYH-743機車已撞擊被告駕駛DJQ-100輕型機車之左前
      車頭，並微微擦撞該機車車身。益認被告騎乘車號
      DJQ-100 機車於路口停等起駛左轉彎時，未讓左方行進中
      之王清月車號AYH-743機車先行，遂使AYH-743號機車撞擊
      被告DJQ-100左前車頭再擦撞該車車身，嗣兩車向左倒地
      。
   2、又證人徐燦龍於96年5月7日偵查中證述：當天我確實在現
      場，因為那裡士商路與大南路口有士林區士林運動新建公
      共工程，我在那裡督導。車禍發生時，我聽到砰的一聲，
      當時被告人好好的；而被害人躺在那邊（本院卷第156頁
      之士林地院97年度交易字第144號判決），被告於59年11
      月24日談話紀錄表中亦陳稱：王清月左側倒地頭部直接撞
      到地面倒地不起，安全帽分離（本院97年度北調字第204
      號卷第32頁），且王清月因本件車禍倒地後，其所戴之安
      全帽扣環仍扣住（本院卷第158頁之士林地院97年度交易
      字第144號判決），故王清月因本件車禍倒地不起，且其
      前原戴有安全帽，亦因而脫離其頭部致其頭顱撞及地面；
      王清月發生上開車禍後急診就醫，深度昏迷，嚴重頭部外
      傷，顱內出血，非腦中風出血，應符合外傷性顱內出血，
      急診檢驗血中濃度3.34 mg/dl，有新光醫院96年6月4日（
      96）新醫醫字第0625號函檢附之病歷摘要記錄表為證（本
      院卷第157頁之士林地院97年度交易字第144號判決，及本
      院97年度北調字第204號卷第28頁之道路交通事故初步分
      析研判表），堪認王清月所受頭部外傷顱內出血之傷害，
      確係因發生上開車禍所致。至於法務部法醫研究所95年4
      月15日法醫文書審查鑑定書（下稱法醫研究所鑑定意見）
      認為：王清月在左額血腫、左眼眶周圍軟組織腫大等外傷
      ，支持確有頭部外傷之事實，但無法排除王清月同時有腦
      血管障礙自發性腦實質出血之可能（本院卷第206頁）部
      分，查新光醫院醫師在王清月因上開車禍受撞倒地送醫後
      ，業以腦部電腦斷層診斷而為上開認定（本院卷第203頁
      之法醫研究所鑑定意見書），堪認王清月之顱內出血乃至
      昏迷非因腦中風所致，不能僅以法醫研究所上開無法排除
      係腦血管障礙自發性出血之意見，即認為王清月所受之頭
      部顱內出血非因上開車禍所致。
   3、被告雖辯稱其是直行中或啟動前靜止中即遭王清月自後方
      撞擊云云，惟若被告DJQ-100機車係靜止或直行中遭王清
      月騎乘AYH-100機車推撞，兩車應會因碰撞而分離，或呈
      DJQ-100機車在AYH-100下游之佈局（本院卷第64頁之交通
      大學鑑定意見書），但依交通事故現場圖所示，王清月騎
      乘之AYH-743機車車頭略朝北、呈左倒，其前輪距離被告
      騎乘之DJQ-100機車計0.9公尺之下游，且肇事後兩車相鄰
      （本院97年度北調字第204號卷第29頁），證人徐燦龍於
      96年5月7日偵查中亦證稱：現在我看的照片，車子已挪動
      過的照片，被告的車子有籃子，有籃子的車子在前面（本
      院卷第156頁之士林地院97年度交易字第144號判決），可
      見被告騎乘之車號DJQ-100之輕型機車發生上開車禍後係
      停在王清月駕駛之AYH-743車號之上游，且兩車緊鄰，自
      難認被告於車禍發生當時被告騎乘之DJQ-100車輛尚在直
      行靜止中。況且，依被告所述，王清月當時可能要前往左
      側之加油站加油亦要左轉（本院97年度北調字第204號卷
      第8頁），則若被告當時尚在直行靜止中，王清月如何會
      由左後方撞擊被告騎乘車號DJQ-100機車。被告雖稱其左
      腳腳踝皮屑沾附在AYH-100機車右側支架，可見其騎乘之
      DJQ-100機車應在AYH-743機車之下游云云，惟王清月騎乘
      之AYH-743機車是先撞擊被告DJQ-100車頭始撞擊車身，已
      如前述，自不能以被告左腳腳踝皮屑沾附在AYH-743機車
      右側支架，即謂被告騎乘之DJQ-100車輛是在AYH-743車輛
      之下游。被告復稱若被告於車禍發生時已在左轉中，其遭
      左後方來車超車撞擊，受傷部位應為整個身體左側，不應
      僅發生左腳腳踝受傷情況云云。然被告所受傷害除左腳腳
      踝之外（本院卷第45頁之馬偕紀念醫院95年12月15日乙種
      診斷證明書），左腳背尚有擦傷（本院97年度北調字第
      204號卷第30頁之道路交通事故補充資料表及第40頁之照
      片），且被告受傷部位是否為整個身體左側，應視撞擊程
      度而定，與被告騎乘DJQ-100機車是否直行或左轉，並無
      必然關係。被告又稱其騎乘DJQ-100號機車之檔泥板凹陷
      並停在王清月騎乘之AYH-743熱氣管上，可見其騎乘之
      DJQ-100是在AYH-743之下游云云，惟縱認AYH-743號機車
      熱氣管上有擦撞痕跡且DJQ-100之檔泥板凹陷（本院97年
      度北調字第204號卷第42頁及本院卷第191頁照片），仍不
      能因此認為被告騎乘之DJQ-100機車發生系爭車禍後即是
      停留在王清月騎乘AYH-743車輛之下游。
  4、 至台北市車輛行車事故鑑定覆議委員會覆議意見雖為：被
      告於肇事前其車在前，但王清月之車在後，王清月自應注
      意前車動態及保持安全間隔，被告之車為前行車並無肇事
      因素云云（本院卷第196頁至第197頁），然該鑑定意見基
      礎乃依士林地檢署函囑，不採被告在第一次鑑定會之陳述
      （本院卷第197頁之台北市車輛行車事故鑑定覆議委員會
      鑑定覆議意見書五、肇事分析(三)）。而台北市車輛行車
      事故鑑定委員會鑑定意見書上已記載：被告陳稱：當號誌
      轉換為綠燈起步「要左轉」（本院97年度北調字第204號
      卷第8頁）等語，故上開覆議意見是排除被告要左轉之因
      素所出具，並未斟酌全部證據，尚難以該鑑定報告為被告
      有利認定。另被告左腳小腿肚及左腳踝雖均受傷，且左腿
      肚下前緣及左腳左邊腳踝前緣有白色擦刮痕（本院卷第
      195頁及第42頁照片），仍就撞擊角度觀之，仍不能因此
      認為被告DJQ-100機車是在直行靜止狀態下遭王清月
      AYH-743機車自後撞擊。被告復稱王清月騎乘AYH-743車輛
      與被告騎乘DJQ-100相撞有向南或向左分力分量，係因王
      清月騎乘AYH-743重機車牽引被告DJQ-100輕型機車向左（
      南）所致，被告當時仍為直行靜止云云，惟並無證據可認
      定被告騎乘車號DJQ-100機車是遭王清月騎乘之AYH-743牽
      引始向左（南）轉。
   5、被告復抗辯王清月血液中之酒精濃度高達3.34MG /DL已影
      響其駕駛云云。惟查，王清月95年11月24日就醫時血中濃
      度為3.34MG/DL，已如前述，換算呼氣酒精濃度係
      0.0167MG/L （3.34 200），而血中酒精濃度50MG/DL即呼
      氣酒精濃度0.25MG/L以上，始有輕度協調功能降低、反應
      較慢感覺減低影響駕駛、思考改變個性行為改變、步態不
      穩噁心嘔吐、精神混惑不清晰、說話不清楚感覺喪失、視
      力模楜、體溫降低、血糖降低、肌肉控制差、癲發作、
      神智不清、反射減低、呼吸抑制等情（本院卷第160頁之
      士林地院97年度交易字第144號判決），故王清月血液中
      之酒精濃度顯屬低微並不影響其駕駛之操作能力。
（二）按違反保護他人之法律，致生損害於他人者，負賠償責任
      ，民法第184條第2項定有明文。次按行車轉向時，駕駛人
      應顯示左邊方向燈或伸左臂手掌向下之手勢，道路交通安
      全規則第91條第2款亦有明文，被告在機車停等區起步左
      轉，當時路面乾燥無缺陷、道路無障礙（本院97年度北調
      字第204號卷第33頁之道路交通事故調查表），被告復無
      不能注意之情事，其竟於車頭左彎行駛時，未顯示左邊方
      向燈或伸左臂並注意其左後之來車而貿然行駛，致發生上
      開車禍，使王清月因而人車倒地頭部撞及路面，受有顱內
      出血昏迷之傷害，被告就王清月所受顱內出血昏迷之傷害
      即有過失，被告上開過失行為與原告所受顱內出血間有相
      當因果關係。被告上開違反道路交通安全規則之行為，並
      經士林地院97年度交易字第144號處有期徒刑五月，如易
      科罰金以新台幣1000元折算一日，減為有期徒刑二年又十
      五日，如易科罰金以新台幣1000元，有士林地院97年度交
      易字第144號判決附卷可查（本院卷第154頁至第163 頁）
      ，原告主張被告應就王清月所受顱內出血昏迷之損害負賠
      償責任，自屬可取。
（三）原告固主張上開車禍致王清月死亡，惟為被告所否認。按
      損害賠償之債，以有損害之發生及有責任原因之事實，並
      二者之間，有相當因果關係為成立要件。至於相當因果關
      係之認定，應以行為人之行為所造成之客觀存在事實為觀
      察之基礎，倘就該客觀存在之事實，依吾人智識經驗判斷
      ，通常均有發生同樣損害結果之可能者，始得謂行為人之
      行為與被害人所受損害間，具有相當因果關係。苟無此一
      行為，固不能發生此項損害；倘有此一行為，通常亦不致
      發生此種損害時，自無因果關係存在。查王清月於95年11
      月24日發生車禍住院，嗣產生敗血性休克、急性缺氧性呼
      吸衰竭、冠狀動脈疾病併鬱血性心臟衰竭、心博加快、糖
      尿病併腎病變、慢性腎功能異常、舊中風及外傷性蜘蛛網
      膜下腔出血，嗣於96年12月28日因敗血症死亡，固有宏仁
      醫院98年4月19日診斷證明書及法醫研究所鑑定書為證（
      本院卷第141頁、第146頁及第207頁），然王清月原患有
      老年性腦髓萎縮，極易因小撞擊力道致硬腦膜下腔積水併
      同後續多器官併發症（本院卷第206頁之法醫研究所鑑定
      意見書），應認一般人發生上開車禍頭部撞擊地面後並不
      致產生死亡之結果，堪認王清月於96年12月28日死亡，與
      上開95年11月24日之車禍間並無相當因果關係，原告主張
      被告應就王清月之死亡結果負損害賠償責任，即無可取。
（四）被告應就王清月所受顱內出血昏迷之傷害負損害賠償責任
      ，已如前述，茲就原告主張之損害，敘述如下：
   1、王清月發生上開車禍後即生顱內出血並昏迷，嗣於96年1
      月9日轉出加護病房住普通病房，有新光醫院96年7月11日
      診斷證明書為證（本院卷第123頁），則王清月自96年1月
      9日起自需他人照顧，原告因而為王清月支出96月2月8日
      起至同年10月止之養護費用計158,667元，有服務員繳費
      證明單、養護所收據、月費收據為證（本院97年度北調字
      第204號卷第13頁至第18頁），並為被告所不爭（本院卷
      第74頁背），原告固為王清月之子（本院卷第33頁之戶籍
      謄本），對王清月有扶養義務（民法第1114條第1款及第
      1115條第1項第1款規定參照），但因被告上開違反保護他
      人法律之行為致原告需增加義務支出上開養護費用，自屬
      受有損害，被告應賠償原告上開養護費用支出158,667元
      。
   2、原告雖主張被告應依民法第192條規定賠償喪葬費用
      185,100元云云，按民法第192條第1項規定：「不法侵害
      他人致死者，對於支出醫療及增加生活上需要之費用或殯
      喪費之人，亦應負損害賠償責任」，故行為人需不法侵害
      他人致死者，始有賠償殯喪費之問題，但本件王清月之死
      亡並非被告過失行為所致，已如前述，被告自毋庸賠償上
      開喪葬費用。
   3、原告又主張被告應依民法第194條規定賠償其精神上損害
      120 萬元云云，按民法第194條規定：「不法侵害他人致
      死者，被害人之父、母、子、女及配偶，雖非財產上之損
      害，亦得請求賠償相當之金額」，行為人需不法侵害他人
      致死者，始需依民法第194條規定賠償精神上損害，然王
      清月之死亡並非被告上開過失行為所造成，已如前述，被
      告自毋庸依民法第194條規定負賠償精神上損害。
   4、從而，被告應賠償原告上開養護費用158,667元，惟按損
      害之發生或擴大，被害人與有過失者，法院得減輕賠償金
      額，或免除之（民法第217條第1項規定參照），查王清月
      就上開車禍發生亦有行經路口超越前車，未保持安全間隔
      之過失，為原告所不爭，自應減輕被告百分之二十之賠償
      責任，故被告應賠償原告126,934元（應賠償金額158,667
      × (1-0.2)＝126933.6，小數點以下四捨五入）。又王清
      月之繼承人已依強制汽車責任保險法第40條規定受領汽車
      交通事故特別補償金1,170,450元，有新光產物保險公司
      97年5月8日0013A07000237號函、汽車交通事故特別補償
      金收據暨行使代為權告知書為證（本院卷第19頁及第20
      頁），而王清月共有八位繼承人，包括配偶及子女，分別
      為王陳金英、王文良、甲○○、王信元、王文定、王鳳玉
      、王明玉、王玲玲共八人，有繼承系統表及戶籍謄本為證
      （本院卷第30頁至第36頁），每人平分140,625元（補償
      金總額0000000÷8＝146,306.25，小數點以下四捨五入）
      ，依強制汽車責任保險法第42條第1項規定，特別補償基
      金依第40條規定所為之補償，視為損害賠償義務人損害賠
      償金額之一部分；損害賠償義務人受賠償請求時，得扣除
      之。經抵扣後，被告已毋庸再賠償原告。
四、綜上所述，原告依民法第184條規定，請求被告賠償
    1,088,708元，及自起訴狀繕本送達翌日起至清償日止，按
    週年利率5%計算之法定遲延利息，洵屬無據，應予駁回。原
    告之訴既經駁回，則其假執行之聲請即失附麗，併駁回之。
五、兩造其餘主張陳述及所提之證據，經本院審酌後，認均不足
    以影響本判決之結果，均毋庸再予論述，附此敘明。
六、據上論結，原告之訴為無理由，依民事訴訟法第78條，判決
    如主文。
中    華    民    國    98    年      8    月    19    日
                    民事第三庭  法  官    黃書苑
以上正本係照原本作成。
如對本判決上訴，須於判決送達後二十日之不變期間內，向本院
提出上訴狀。
中    華    民    國    98    年      8    月    19    日
                                書記官    蔡月女


司法院資訊處製作；財團法人民間司法改革基金會備份。
